【裁判字號】    97,上訴,601
【裁判日期】    970528
【裁判案由】    誣告
【裁判全文】
臺灣高等法院臺中分院刑事判決         97年度上訴字第601號
上  訴  人
即  被  告  甲○○
選任辯護人  鄭仁壽律師
上列上訴人因誣告案件，不服臺灣彰化地方法院96年度訴字第10
94號，中華民國96年12月27日第一審判決（起訴案號：臺灣彰化
地方法院檢察署96年度偵緝字第94號），提起上訴，本院判決如
下：
    主  文
上訴駁回。
    事  實
一、甲○○自民國93年6月18日起擔任興泰股份有限公司（下稱
    興泰公司）董事長。緣興泰公司之業務員如符合公司規定之
    購車條件並經簽准購車後，即可填具外勤人員購車申請書（
    下稱購車申請書）購買業務用車，依購車申請書第3條規定
    之購車辦法，由申購業務員依意願選擇車種，並由公司補助
    新臺幣（下同）42萬2千元，不足之款項由業務員自行負擔
    ，汽車所有權登記為興泰公司所有，使用一定年限或里程數
    後（原規定為4年6個月或22萬5千公里，甲○○擔任董事長
    後，改訂為5年或25萬公里），所有權移轉為業務員個人名
    下；另第6條規定，苟業務員自配得車輛日起，未滿合約所
    規定之使用年限或里程數而中途離職者，不論原因為何，均
    必須於離職前付清車輛折舊後之尾款，並將車輛所有權移轉
    登記為業務員所有。該公司業務員丙○○、丁○○及戊○○
    ，曾分別填具購車申請書向公司申請購車，並由興泰公司各
    補助42萬2千元，彼等各自負擔超過部分之車款19萬6千元、
    15萬7千元及19萬8千元，而分別配得車號8S-7663號、4076-
    HQ號及2507-MB號之車輛。嗣於94年10月間，興泰公司業務
    員丙○○、丁○○、戊○○、乙○○等人離職，甲○○心生
    不滿，明知丙○○、丁○○、戊○○、乙○○等人曾於94年
    11月1日同來公司辦理離職手續且擬依該購車申請書規定，
    付清折舊尾款，以便拿取車輛過戶資料辦理移轉事宜，惟遭
    甲○○當場指示該公司管理處人事部之王培吉不得發予離職
    證明，並要求丙○○、丁○○、戊○○、乙○○等人需先將
    車輛繳回公司，丙○○、丁○○、戊○○、乙○○等人因認
    甲○○之要求與該購車申請書規定及公司一貫處理方式不符
    ，遂未將上開車輛繳回公司。甲○○明知上情，竟意圖使丙○○、戊○○、丁○○受刑事處分之概括犯意，先於94年11
    月25日以興泰公司代表人身分，向台灣彰化地方法院（下稱
    彰化地院）提起自訴，誣指丙○○於離職後未歸還屬公司公
    務車之業務人員配車，而侵占業務上持有之8S-7663號自小
    客車；於同日又以興泰公司代表人身分，向臺灣屏東地方法
    院檢察署（下稱屏東地檢署）提出告訴，誣指戊○○離職後
    未歸還屬公司公務車之業務人員配車，而侵占業務上持有之
    2507-MB號自用客貨車（甲○○以興泰公司代表人身分出具
    之訴狀內容將戊○○誤載為丙○○，於94年12月9日再具狀
    更正）；又於94年12月8日，以興泰公司代表人身分，向臺
    灣彰化地方法院檢察署（下稱彰化地檢署）提出告訴，誣指
    丁○○離職後未歸還屬公司公務車之業務人員配車，而侵占
    業務上持有之4076-HQ號自小客車，而連續誣告丙○○、戊○○、丁○○涉有刑法業務侵占罪嫌。嗣經屏東地檢署檢察
    官於95年2月15日以95年度偵字第1119號對戊○○為不起訴
    處分，並經臺灣高等法院高雄分院檢察署以95年度上聲議字
    第472號駁回再議，於95年5月14日確定；另經彰化地檢署檢
    察官於95年2月24日以95年度偵字第1842號對丁○○為不起
    訴處分，並經臺灣高等法院臺中分院檢察署以95年度上聲議
    字第347號駁回再議，於95年4月20日確定；又經彰化地院於
    95年5月30日以94年度自字第17號判決丙○○無罪，於95年7
    月3日確定。
二、案經台灣彰化地方法院函送臺灣彰化地方法院檢察署檢察官
    偵查起訴。
   理  由
一、按被告以外之人於偵查中向檢察官所為陳述，除顯有不可信
    之情況者外，得為證據，刑事訴訟法第159條之1第2項定有
    明文。蓋因檢察官代表國家偵查犯罪，依法得訊問被告、證
    人及鑑定人，且對被告有利、不利之情形均須注意，況徵諸
    實務運作，檢察官實施刑事偵查程序，亦能恪遵法定程序之
    要求，不致有違法取證情事且可信度極高，是被告以外之人
    前於偵查中已具結而為證述，除反對該項供述得具有證據能
    力之一方，已釋明「顯有不可信之情況」之理由外，不得遽
    指該證人於偵查中之陳述不具證據能力，方符前揭法條之立
    法意旨。查本件證人丙○○、邱川池於95年6月28日檢察官
    偵訊時及證人乙○○於96年2月15日檢察官偵訊時所為之證
    述，既經具結（見彰化地檢署95年度他字第1280號卷第34、
    35頁；96年度偵緝字第94號卷第28頁），依法須負偽證罪之
    刑責，而依上開所為證述之外部環境或條件，並無顯有不可
    信之情況（辯護人亦未就此有何主張、舉證），則依上揭規
    定，上開證人於檢察官訊問時所為證述，自有證據能力。次
    查卷附之購車申請書（見原審卷第129至137頁、彰化地院94
    年度自字第17號卷第49至51頁），屬「非供述證據」，自無
    刑事訴訟法第159條第1項關於「傳聞法則」規定之適用，且
    核非偽造或變造之物，亦無違法取證之情事，又係被告擔任
    董事長之興泰公司於臺灣高雄地方法院96年度審訴字第68號
    民事案件中提出之證據（見原審卷第118至154頁），則上開
    購車申請書取得之手段與真實性並無疑義，自有證據能力。
    至下列其他經引用之全部卷證所涵括之供述證據及非供述證
    據，經原審於審理時予以提示並告以要旨，各經檢察官、被
    告及辯護人表示意見，當事人均未於言詞辯論終結前異議，
    是後述所引用證據之證據能力均無疑義，合先敘明。
二、訊據被告甲○○固坦認其於上揭時地以興泰公司代表人身分
    先後對丙○○、戊○○、丁○○提起業務侵占自訴及告訴之
    事實不諱，惟矢口否認有何誣告犯行，辯稱：業務員所配得
    之車輛未辦理所有權移轉登記前，本屬公司所有資產，丙○○、戊○○、丁○○等人未辦妥離職手續，不能享有依上開
    購車規定買回車輛之權利，而丙○○、戊○○、丁○○等人
    既未繳納車輛折舊後之尾款亦拒絕返還車輛，伊為保護興泰
    公司權益，基於董事會決議提出刑事侵占訴訟，亦屬常情，
    且伊對於所謂購車申請書及購車辦法均不知情，況前揭告訴
    狀或自訴之訴狀均係承辦員工所撰寫，並未經伊確認內容，
    而伊於上揭自訴案件之訴訟過程中，曾向興泰公司董事會請
    求決議停止訴訟，公司並於95年5月17日即行發文要求該案
    自訴代理人林殷世律師立即停止自訴，並請律師協助終結該
    案訴訟，足見伊並無誣告故意云云。經查：
(一)被告自93年6月18日起擔任興泰公司董事長，於94年11月25
    日以興泰公司代表人身分向彰化地院自訴丙○○涉有業務侵
    占罪嫌，且於同日以興泰公司代表人身分向屏東地檢署告訴
    戊○○涉有業務侵占罪嫌（被告以興泰公司代表人身分出具
    之訴狀內容將戊○○誤載為丙○○，於94年12月9日再具狀
    更正）；另於94年12月8日以興泰公司代表人身分向彰化地
    檢署告訴丁○○涉有業務侵占罪嫌，其自訴及告訴意旨各略
    以：丙○○、戊○○、丁○○原為興泰公司業務人員，已於
    94年10月26日離職，業務人員配車為公司公務車（車號各為
    8S-7663、2507-MB、4076 -HQ），理應於離職時歸回，但丙○○、戊○○、丁○○未於離職時歸回，公司已於94年11月
    17日寄發存證信函通知，丙○○、戊○○、丁○○仍置之不
    理，因認丙○○、戊○○、丁○○涉有刑法第336條業務侵
    占罪嫌云云，嗣戊○○經屏東地檢署檢察官於95年2月15日
    以95年度偵字第1119號為不起訴處分，並經臺灣高等法院高
    雄分院檢察署以95年度上聲議字第472號駁回再議，於95年5
    月14日確定；丁○○亦經彰化地檢署檢察官於95年2 月24日
    以95年度偵字第1842號為不起訴處分，並經臺灣高等法院臺
    中分院檢察署以95年度上聲議字第347號駁回再議，於95年4
    月20日確定；丙○○則經原審法院於95年5月30日以94年度
    自字第17號判決無罪，於95年7月3日確定等事實，為被告所
    不否認，並有刑事侵占狀、刑事侵占告訴狀、前揭處分書與
    判決書影本及送達證書等件在卷可稽（見原審法院94年度自
    字第17號卷第1至2頁、第140至142頁、第148頁；屏東地檢
    署94年度他字第1448號卷第1至2頁、95年度他字第1537號卷
    第2至5頁、95年度偵字第1119號卷第2至4頁、95年度聲議字
    第51號卷第3至6頁；彰化地檢署94年度交查字第627號卷第2
    至3頁、95年度偵字第1842號卷第3至7頁、第8至10頁）。
(二)原為興泰公司業務員之丙○○、丁○○及戊○○，曾分別填
    具前揭購車申請書向興泰公司申請購買業務用車，經自行選
    擇廠牌、車系、車種後，均由公司補助42萬2千元，彼等則
    就超過之車款各自出資19萬6千元、15萬7千元及19萬8千元
    ，而配得車號各為8S-7663號、4076-HQ號及2507-MB號之車
    輛乙節，業經證人丙○○、丁○○及戊○○於原審審理時證
    述明確，且被告亦不否認上開證人配有上開車輛，並據被告
    自承：因公司在偏僻之地方，每個業務員都需要車子，公司
    都一律補助業務員42萬2千元，公司沒有限制業務員買什麼
    車，由業務員自己決定，至於超過42萬2千元之車款，由業
    務員自行負擔等語在卷（見彰化地檢署94年度交查字第627
    號卷第45頁、96年度偵緝字第95號卷第3頁），並有證人丙○○、丁○○、戊○○及乙○○之購車申請書、載明各職級
    業務人員補助金額之興泰公司業務專員車輛保險費給付標準
    各1份附卷可考（見原審卷第129至137頁、原審法院94年度
    自字第17號卷第49至51頁、第88頁），前情堪以認定。又細
    核上開購車申請書第3條C款、第6條之規定，參諸證人即現
    已退休之原興泰公司銷售部副總經理邱川池於本案偵查中及
    原審法院94年度自字第17號案件審理時證稱：其自63年到94
    年6月30日任職於興泰公司，從業務員、銷售部經理一直做
    到銷售部副總經理，購車辦法係其與前總經理陳翼宗所制定
    ，之所以有此購車辦法，係因業務員在外面負責收錢，為確
    保款項及業務員本身之安全，所以給業務員一定金額補助，
    希望業務員購車使用。購車辦法C款之所以規定車子使用一
    定年限或里程數，所有權即移轉業務員，係因公司有拿錢出
    來，員工也有拿錢出來，為保障員工，所以有移轉所有權之
    規定，但公司又怕員工很快離職，對公司不利，所以才會規
    定一定使用年限或里程數內，車子先登記為公司所有，以保
    障公司。至於一定使用年限或里程數之標準，是因為公司認
    為車輛使用到該等程度，已無殘值，故超過規定之年限或里
    程數，直接就將所有權移轉為業務員自行處理，如此不會造
    成公司麻煩，被告上任後購車辦法並沒有變，只是把年限從
    4年半改成5年，另公司確實有未滿一定時間或一定里程數之
    前，如果中途離職，車子要移轉給業務員，而業務員要付清
    折舊尾款之規定，公司實際操作方式也是如此，員工如離職
    一定要買回車子，因車子都是業務員所選擇，公司留下車子
    也沒用，且員工離職申請前、後都可以辦理買回車子之手續
    ，而離職時先由會計結算出應繳之尾款金額，離職員工將錢
    繳清後，公司就會把車輛過戶之資料交給離職人員，由離職
    人員自行前往監理站辦理過戶，其退休時因車子使用尚未超
    過4年6個月，所以就比照中途離職之情況辦理，其退休當日
    即把車子開回家，2、3天後再去公司繳清殘值，其去公司繳
    清殘值時雖有開車，但係作為交通工具使用，並非要將車輛
    繳回公司，故其前往繳清殘值時，並未繳交鑰匙、行照給任
    何人，車子也沒有繳回公司，其繳清殘值後，拿到會計部門
    所發之過戶資料，便直接至監理所辦過戶，並無先將車輛繳
    回之程序等語綦詳，及證人乙○○於偵查中結證稱：離職手
    續向來均係公司先將車輛殘值算出，離職員工依計算結果繳
    清殘值，公司再將車輛證件等資料交予離職員工辦理過戶，
    從無先將車輛繳回才能辦理過戶之規定等語屬實（見彰化地
    檢署96年度偵緝字第94號卷第23至24頁），則業務員所申請
    購買之業務用車，汽車所有權雖登記為興泰公司所有，但一
    定之車輛使用年限或里程數後（原規定為4年6個月或22萬5
    千公里，被告擔任董事長後，改定為5年或25萬公里），所
    有權即移轉為業務員個人名下；如業務員自配得車輛之日起
    ，未滿合約中所規定之車輛使用年限或里程數，而中途離職
    者，不論原因為何，均必須於離職前付清車輛折舊後之尾款
    給興泰公司，並將車輛所有權移轉登記為業務員所有，興泰
    公司一貫依前開購車申請書規定之方式處理，且離職之業務
    員於繳清車輛折舊後之尾款，即可自行持過戶資料辦理車輛
    過戶事宜，不需先將車輛繳回公司等情，亦堪認定。
(三)被告雖一再以其不知公司有上開購車規定及購車申請書等語
    置辯，惟證人戊○○、乙○○均係於被告自93年6月18日擔
    任董事長時依規定填具購車申請書購買車輛，業經證人丁○○、乙○○證述在卷（見原審卷96年11月14日審判筆錄第17
    頁、第19頁），並有前揭戊○○、乙○○之購車申請書附卷
    可憑（見原審卷第129至131頁；原審法院94年度自字第17號
    卷第49至51頁），且為被告所不否認（見原審卷96年12月6
    日審判筆錄第5頁），衡諸證人即興泰公司現任員工鄭依佳
    於原審審理時證述：伊是93年11月到公司任職，業務員買車
    之流程是員工要填寫申請書，簽由單位主管、銷售部經理、
    總經理、董事長核准之後，該員工才可以購車，也才會有補
    助款，現在購車流程也是一樣，公司的員工都知道在公司購
    車之條件與流程，如果符合公司購車之條件與流程，業務員
    就可以申請購車等語明確（原審卷96年11月14日審判筆錄第
    10頁），是被告身為興泰公司董事長，竟對於需經其核准之
    購車申請書聲稱不知情，殊難憑信，況被告於其以興泰公司
    代表人身分告訴證人丁○○涉嫌業務侵占乙案偵查中，除不
    否認依據購車申請書，車輛購得未滿5年，外勤人員若離職
    需將車輛折舊後之尾款給公司，公司則將車輛過戶給外勤人
    員，並供陳公司依這種方式曾過戶大概4、5輛車輛予外勤人
    員等語在卷（見彰化地檢署94年度交查字第627 號卷第45頁
    ），就購車申請書乙情並未表示不知，另查證人丁○○於原
    審法院94年度自字第17號案件中到庭證述：「（業務員離職
    買回車輛大家都知道要這樣辦？）是。我已經在公司待7年
    ，之前有1台車，因為滿4年半，公司已經過戶給我，我已經
    轉到我太太名下」等語，與被告於其以興泰公司代表人身分
    告訴證人丁○○涉嫌業務侵占乙案偵查中所供：「（被告《
    指證人丁○○》先前是否曾以這種方式購買A7-5 981號自小
    客車1輛，日後並順利過戶其妻林玠岑？）是。」等語（見
    彰化地檢署94年度交查字第627號卷第45頁），互核一致，
    並有A7-5981號自小客車汽車新領牌照登記書及行照各1張附
    卷可考（見彰化地檢署94年度交查字第627號卷第36頁），
    益徵被告對於上開購車申請書及車輛過戶之相關規定顯屬知
    悉，其於本件被訴誣告案件中辯稱不知前揭購車申請書等語
    ，核係事後推諉之詞，要非可採。至證人葉文隆雖於原審到
    庭證稱其不知公司有購車申請書等語，惟證人葉文隆既證稱
    其係於被告以興泰公司代表人身分提出上開自訴及告訴後之
    95年3月16日始進入興泰公司，則證人葉文隆於本件案發時
    尚非興泰公司員工，被告亦自承證人葉文隆剛到公司，對於
    公司業務不甚瞭解等語在卷（見原審卷96年11月14日審判筆
    錄第7頁），是證人葉文隆之證言尚難採為有利被告之證據
    。
(四)證人丙○○、丁○○、戊○○及乙○○於94年10月間離職，
    並於94年11月1日一同前往興泰公司請領離職證明，且均已
    攜帶支票、現金，準備依計算出來之尾款金額繳清車輛殘值
    ，以辦理車輛過戶事宜，嗣在警衛室見到被告，彼等向被告
    表示要依上開購車規定繳清折舊尾款將車子買回，但被告未
    表示同意或是不同意，僅一直要求彼等將車子繳回公司，時
    任人事部之員工王培吉於當日將彼等之離職證明製作完成並
    欲交付予彼等時，遭被告阻止，且將離職證明自王培吉手上
    拿走，並要警衛請彼等離開等情，業據證人戊○○於審理時
    、證人乙○○、丙○○於偵查中及審理時、證人丁○○於原
    審法院94年度自字第17號案件中及於原審審理時均證述歷歷
    （見原審卷96年11月14日審判筆錄第13至24頁；彰化地檢署
    96年度偵緝字第94號卷第23至24頁、95年度他字卷1280號卷
    第39至40頁；原審法院94年度自字第17號卷附95年5月18日
    審判筆錄第11至14頁），且被告亦不否認上開證人確有於上
    揭時地至公司並與其對話，雖上開證人就部分細節所為證述
    略有出入，惟就彼等確實同往公司申請離職證明並均有準備
    車輛折舊尾款之款項，欲繳清尾款俾辦理車輛過戶，惟遭被
    告以需先將車輛繳回公司為由拒絕，並取走王培吉已開具之
    離職證明等事實所證則無歧異，所證自堪採信。
(五)又證人鄭依佳雖於本案偵查中及原審審理時證稱：丙○○、
    丁○○、戊○○及乙○○等人曾打電話問伊算出之殘值為何
    ，伊有口頭告知大概金額，但彼等均未繳交，丙○○、丁○○、戊○○及乙○○等人於94年11月1日僅至公司申請離職
    證明，並非前來繳清車輛尾款等語（見彰化地檢署96年度偵
    緝字第94號卷第33頁、原審卷96年11月14日審判筆錄第9頁
    ），惟證人乙○○於偵查中證稱：其與丙○○、丁○○、戊○○等4人均請鄭依佳算出殘值，惟鄭依佳表示沒辦法處理
    ，要彼等找董事長即被告等語明確（見彰化地檢署96年度偵
    緝字第94號卷第24頁），及證人丙○○於本案審理時證述：
    依慣例在申請離職證明時，鄭依佳就應該把應繳清之尾款算
    出，惟鄭依佳一直沒有將正確之尾款數目算出等語屬實（見
    原審卷96年11月14日審判筆錄第15頁），則證人鄭依佳是否
    確有算出車輛折舊尾款供證人丙○○、丁○○、戊○○、乙○○等人據以繳交，已非無疑，參以證人鄭依佳現為興泰公
    司之員工，與被告存有老闆員工之利害關係，且其舅舅係被
    告之妹夫，是證人鄭依佳之證詞更難遽予採信，況依興泰公
    司於被告以興泰公司代表人所提之上開自訴及告訴等訴狀及
    所檢附之存證信函內容，均僅表示丙○○、丁○○、戊○○
    並未將屬公司所有之公務車歸回，就繳清車輛折舊尾款乙事
    隻字未提，酌以興泰公司員工高美智於證人戊○○被訴涉嫌
    業務侵占案件擔任告訴代理人時陳稱：「（《提示購車申請
    書》是否了解其內容？）我們董事長不否認2507-MB車被告
    （指證人戊○○）當時有出部分錢，但是車應先開回公司才
    做後續的處理。」等語，及王培吉於丁○○被訴涉嫌業務侵
    占案件擔任告訴代理人時陳稱：其對公司購車相關規定不清
    楚，公司僅以車輛是登記公司名下，希望被告（指證人丁○○）開回來等語在卷（見屏東地檢署94年度他字第1448號卷
    第35頁；彰化地檢署94年度交查字第627號卷第16頁），顯
    見證人丙○○、丁○○、戊○○及乙○○等人證述被告僅要
    求彼等將配得之上開車輛繳回公司，拒不依上開規定算出車
    輛折舊尾款供彼等繳清以辦理車輛過戶等語，並非子虛。
(六)另被告辯稱證人丙○○、丁○○、戊○○未辦妥離職手續，
    不能享有買回車輛之權利云云，惟依證人王培吉於本案偵查
    中證稱：「（你們公司離職的程序？）離職員工要先向管理
    處拿離職申請單，接下來要向主管核備，主管核准之後離職
    員工會拿離職單來管理處，離職員工會將職務上所掌管之物
    品清點清楚。」、「（有關興泰公司業務員依購車辦法所購
    買之車輛，離職當時需辦理繳清折舊後尾款並移轉所有權，
    這部分的程序是由何人所辦理？）管理處採購部的鄭依佳負
    責處理」、「（員工離職前必須要先將離職申請單處理完畢
    才可以向鄭依佳辦理車輛繳清尾款移轉所有權的事宜嗎？）
    並沒有這樣的規定，可以同時辦理」、「（在94年11月1日
    丙○○、乙○○、丁○○、戊○○是否有到興泰公司辦理離
    職手續？）是，他們當時是要申請離職證明，他們的離職手
    續已經辦好了，只剩下車輛部分還沒有繳殘值，當天他們沒
    有拿到他們的離職證明，當天我已經開好他們的離職證明，
    但是鄭依佳提醒我車子的部分還沒辦好，要我先不要給他們
    離職證明，我當天就請示甲○○，甲○○說目前車子都還沒
    辦好，先不能給離職證明，所以當天就沒有給他們」等語（
    彰化地檢署96年度偵緝字第94號卷第22至23頁），足見以當
    時任職興泰公司管理處人事部之證人王培吉之專業及經驗，
    證人丙○○、丁○○、戊○○、乙○○等人已依公司規定之
    離職程序辦妥離職手續，否則證人王培吉豈會開具丙○○等
    人之離職證明，況依證人王培吉所述，辦理離職手續與辦理
    繳清車輛尾款移轉所有權既可同時進行，而證人王培吉復認
    丙○○等人已辦妥離職手續而開具離職證明，可知辦理繳清
    車輛尾款移轉所有權之事宜，並非取決於離職手續是否辦妥
    。而被告於94年11月1日，非但以丙○○、丁○○、戊○○
    、乙○○等人未繳清車輛尾款拒絕發給離職證明，且不顧丙○○、丁○○、戊○○、乙○○等人欲繳清車輛尾款辦理過
    戶事宜之表示，僅片面要求證人丙○○、丁○○、戊○○、
    乙○○等人先將車子繳回公司，已如前述，事後竟又聲稱丙○○、丁○○、戊○○、乙○○等人未辦妥離職手續而不能
    享有買回車輛之權利，其刻意反於公司慣行規定而刁難前開
    離職員工甚明。
(七)按告訴人所訴事實不能證明其係屬實，在對於被訴人為不起
    訴處分確定者，固不能謂告訴人因此即應負誣告罪責，然此
    必以告訴人有出於誤會或懷疑被訴人有此事實，或對其事實
    誇大其詞而為申告之情形，始足以當之，若告訴人以自己親
    歷被害事實，堅指被訴人有犯罪行為，指名向該管公務員告
    訴，經不起訴處分，認被訴人無此犯罪事實者，即不能謂告
    訴人不應負誣告罪責，最高法院32年上字第184號判例可資
    參照。從而，所謂誤認他人有犯罪嫌疑而可認其無誣告之故
    意，必在告訴人未親歷其事，僅由輕信傳說懷疑誤會之情形
    下始能發生，若以自己親歷之事實，堅指他人有犯罪行為，
    向該管公務員自訴或告訴，經判決無罪或不起訴處分，即不
    得謂其無誣告之故意。再者，誣告罪之成立，固以犯人明知
    所訴虛偽為構成要件，若誤認有此事實或以為有此嫌疑，不
    得遽指為誣告。但對於無法認定係屬存在之申告事實，是否
    有其他事實讓被告產生誤認或懷疑其存在，仍須有相當之證
    據證明，否則無異行為人對於虛偽不實之申告，均可推稱主
    觀懷疑而免責。查證人丙○○、丁○○、戊○○等人於94年
    11月1日曾前往公司辦理離職手續且擬依上開規定繳清車輛
    折舊尾款，惟被告反於上開規定及公司一貫之處理方式，以
    需先將車輛繳回公司為由予以拒絕，業經認定如前，而上開
    過程為被告親身經歷之事實，被告自無不知之理，其主觀上
    並無誤認之情，且被告自始至終均無法提出積極事證以資證
    明其確有誤認或懷疑丙○○、丁○○、戊○○等人侵占上開
    車輛之可能，則被告故意違反自己明知之事實，主張丙○○
    、丁○○、戊○○等人離職後未歸還興泰公司所有之公務車
    而提出上開自訴與告訴，其有誣告之犯意，至屬灼然。
(八)被告另辯稱其以興泰公司代表人身分所提出之上開自訴狀及
    告訴狀，均非其本人所撰寫云云，惟被告既供稱上開自訴及
    告訴之提出，係經董事會決議提出，且其為董事會之主席等
    語，並提出興泰公司董事會議事錄1份附卷為憑（見原審卷
    第52頁），則被告就其以興泰公司代表人身份提出上開自訴
    及告訴，自難諉為不知，而被告明知證人丙○○、戊○○、
    丁○○等人確曾表示欲依上開規定繳清車輛折舊尾款以辦理
    車輛過戶事宜，竟仍以興泰公司代表人身份提出上開自訴及
    告訴，其有誣告之故意，昭然若揭，要難僅以該等訴狀係承
    辦之員工所撰寫而得解免其責，況法人係由負責人代為意思
    表示及代受意思表示，自以代表法人之自然人為行為人，是
    本件誣告之行為人為代表公司之被告甚明，被告上開所辯，
    顯不足採。
(九)再按誣告罪，以行為人有意圖他人受刑事處分，向該管公務
    員為申告，即已成立。被告雖辯稱其於向原審自訴丙○○涉
    有業務侵占罪嫌後，曾向興泰公司董事會請求決議停止侵占
    訴訟，並於95年5月17日即行發文要求該案自訴代理人林殷
    世律師協助終結該案訴訟等語，且提出聲明書1紙為據（見
    彰化地檢署95年度他字第1280號卷第58頁），惟原審法院94
    年度自字第17號案件直至96年5月30日宣判前，均未見被告
    或被告委任之自訴代理人曾到庭或以書狀表示撤回自訴，有
    原審法院94年度自字第17號全卷影本在卷可查，衡諸常理，
    如被告確曾代表興泰公司向自訴代理人表示撤回自訴或請求
    協助終結訴訟，自訴代理人豈需反於委任人之真意仍逕自續
    行訴訟，故被告所辯是否屬實，已有疑義，且揆諸前揭說明
    ，亦不影響其前此已成立之誣告罪行，併此敘明。
(十)被告所辯無非事後卸責之詞，委無足採。本件事證明確，被
    告犯行洵堪認定，應予依法論科。被告聲請調查證人丙○○
    、戊○○、丁○○是否有繳清車輛折舊尾款之資力，然本案
    事證已臻明確，且此與本案構成要件之待證事項無關，核無
    調查之必要，附此敘明。
三、按行為後法律有變更者，適用行為時之法律。但行為後之法
    律有利於行為人者，適用最有利於行為人之法律，刑法第2
    條第1項定有明文。查被告行為後，刑法第56條連續犯之規
    定，95年7月1日修正公布施行之刑法已刪除，此刪除雖非犯
    罪構成要件之變更，但顯已影響行為人刑罰之法律效果，自
    屬法律有所變更，而比較新、舊法結果，被告上開3次誣告
    犯行倘予分論併罰，顯較將之以連續犯論以一罪不利，是若
    該等誣告犯行得依舊法論以連續犯時，自應依刑法第2條第1
    項前段規定，以舊法規定處斷。核被告甲○○所為，係犯刑
    法第169條第1項之誣告罪。被告先後3次誣告犯行，時間緊
    接，觸犯構成要件相同之罪，顯係基於概括犯意反覆為之，
    應依修正前刑法第56條連續犯之規定，論以一罪，並加重其
    刑。原審引據刑法第2條第1項前段、第169條第1項，修正前
    刑法第56條規定，並審酌被告為公司負責人，僅因不滿員工
    離職即無端興訟，虛構事實欲入人於罪，浪費司法資源，且
    迄今尚未與被害人和解，毫無悔意，兼衡其犯罪動機、目的
    、智識程度及犯後態度等一切情狀，量處被告有期徒刑十月
    ，又以其犯罪時間係在96年4月24日以前，合依中華民國96
    年罪犯減刑條例之減刑規定，併依同條例第2條第1項第3款
    ，減其宣告刑2分之1。核其認事用法並無不當，量刑亦屬妥
    適，被告上訴意旨徒執陳詞指摘原判決不當，非有理由，其
    上訴應予駁回。
據上論斷，應依刑事訴訟法第368條，判決如主文。
本案經檢察官己○○到庭執行職務。
中    華    民    國    97    年    5     月    28    日
            刑事第十庭    審判長法  官  林  照  明
                                法  官  郭  瑞  祥
                                法  官  林  欽  章
上列正本證明與原本無異。
如不服本判決應於收受送達後10日內向本院提出上訴狀，其未敘
述上訴之理由者並得於提起上訴後10日內向本院補提理由書（均
須按他造當事人之人數附繕本）。
                                書記官  許  哲  禎
中    華    民    國    97    年    6     月    2     日
附錄本案論罪科刑法條：
刑法第169條第1項
意圖他人受刑事或懲戒處分，向該管公務員誣告者，處7年以下
有期徒刑
。


司法院資訊處製作；財團法人民間司法改革基金會備份。
